臺灣屏東地方法院民事判決　　　　　　　94年度簡上字第53號
上　訴　人　甲○○
訴訟代理人　乙○○
　　　　　　　　　　　（送達處所：屏東縣屏東市○○路1518
　　　　　　　　　　　　號8樓之1）
被上訴人　丙○○
訴訟代理人　陳世明律師
上列當事人間請求確認通行權存在等事件，上訴人對於中華民國
94年4 月29日本院屏東簡易庭94年度屏簡字第152 號第一審判決
提起上訴，被上訴人並為訴之追加，本院於94年9 月28日言詞辯
論終結，判決如下：
    主      文
原判決關於確認被上訴人就上訴人所有坐落屏東縣屏東市○○段
○○段三四地號土地如原判決附圖所示編號一部分面積八平方公
尺之土地有通行權存在部分及訴訟費用之裁判均廢棄。
上開廢棄部分，被上訴人在第一審之訴駁回。
確認被上訴人就上訴人所有坐落屏東縣屏東市○○段○○段三四
地號土地如附圖方案(一)所示A 部分面積十二平方公尺有通行權存
在。
上訴人應將前項土地上之磚造平房拆除，並容忍被上訴人通行。
被上訴人其餘追加之訴駁回。
第一、二審（含追加部分）訴訟費用由上訴人負擔二分之一，餘
由被上訴人負擔。
    事實及理由
一、被上訴人於第二審撤回其訴之一部（即原判決第2 項請求上
    訴人拆除鐵皮圍籬部分），上訴人未於法定期間內提出異議
    ，視為同意撤回，本院自毋庸再就該部分為裁判。又被上訴
    人於第二審追加備位之訴，請求確認其就上訴人所有坐落屏
    東縣屏東市○○段○ ○段34地號土地（以下簡稱系爭土地）
    如附圖方案(二)所示B 部分面積15平方公尺有通行權存在，被
    上訴人應將該部分土地上之磚造平房拆除，並容忍其通行，
    為上訴人所同意，依民事訴訟法第436 條之1 第3 項準用同
    法第446 條第1 項前段規定，其訴之追加，於法並無不合，
    應予准許，合先敘明。
二、被上訴人主張：伊所有坐落屏東縣屏東市○○段○ ○段35地
    號土地（以下簡稱35地號土地），係屬袋地，與公路並無適
    宜之聯絡，向以系爭土地如原判決附圖所示編號1 部分面積
    8 平方公尺為聯外通道，詎上訴人於民國93年10月8 日因買
    賣而取得系爭土地後，竟以鐵皮加以圍堵，不令伊通行該部
    分土地，伊有即受確認判決之法律上利益，爰依民法第787
    條第1 項之規定，訴請確認伊就該部分土地有通行權存在。
    又本件倘認伊通行上開土地，將致上訴人蒙受較大之損害，
    則伊亦得通行系爭土地如本件附圖方案(二)所示B 部分面積15
    平方公尺，爰於第二審為訴之追加，請求確認伊就系爭土地
    如本件附圖方案(二)所示B 部分面積15平方公尺有通行權存在
    ，並依民法第184 條第1 項前段及第767 條之規定，請求上
    訴人將該部分土地上之磚造平房拆除，並容忍伊通行等情，
    原審判決被上訴人勝訴，確認被上訴人就系爭土地如原判決
    附圖所示編號1 部分面積8 平方公尺之土地有通行權存在，
    上訴人不服提起上訴，被上訴人於本院聲明：上訴駁回。被
    上訴人並於本院追加備位之訴，聲明：(一)確認被上訴人就系
    爭土地如本件附圖方案(二)所示B 部分面積15平方公尺有通行
    權存在。(二)上訴人應將上開土地上之磚造平房拆除，並容忍
    被上訴人通行。
三、上訴人則以：伊於93年10月間購得系爭土地面積67平方公尺
    及毗鄰之同小段37地號面積176 平方公尺土地（以下簡稱37
    地號土地），倘由被上訴人通行系爭土地如原判決附圖所示
    編號1 部分面積8 平方公尺，將致上開兩筆土地無法合併使
    用，並使系爭土地成為畸零地，伊所受損害甚鉅，被上訴人
    於原審之請求顯非有理由，其應另擇損害最少之處所即系爭
    土地最北邊部分以資通行，方為正當。又被上訴人通行系爭
    土地如本件附圖方案(一)所示A 部分面積12平方公尺，已足為
    通常之使用，殊無擴充面積，而通行如本件附圖方案(二)所示
    面積15平方公尺之必要等語，資為抗辯，並於本院聲明：(一)
    原判決關於確認被上訴人就上訴人所有系爭土地如原判決附
    圖所示編號1 部分面積8 平方公尺之土地有通行權存在部分
    廢棄。(二)上開廢棄部分，被上訴人在第一審之訴駁回。(三)被
    上訴人追加之訴駁回。
四、按土地因與公路無適宜之聯絡，致不能為通常使用者，土地
    所有人得通行周圍地以至公路。前項情形，有通行權人，應
    於通行必要之範圍內，擇其周圍地損害最少之處所及方法為
    之。民法第787 條第1 項前段、第2 項定有明文。所謂公路
    不限於國道或省市路○○○○道路，凡可供公眾通行之道路
    均屬之。經查：本件被上訴人所有35地號土地上，有門牌號
    碼屏東縣屏東市○○路101 號之2 之老舊平房，上訴人所有
    系爭土地上亦有同一門牌號碼之老舊平房，35地號土地位於
    系爭土地東側，與系爭土地相毗鄰，且與公路無適宜之聯絡
    ，係屬袋地，被上訴人就系爭土地有通行權，得通行系爭土
    地以至系爭土地西側之既成巷道各事實，為兩造所不爭執，
    並有土地登記謄本、地籍圖謄本及照片等件在卷可稽，復經
    原審及本件受命法官分別會同地政機關測量員至現場勘驗屬
    實，製有勘驗筆錄及現場略圖附卷可憑，堪信為實在。
五、本件兩造之爭點為：被上訴人以通行系爭土地何一部分為必
    要，且對上訴人所造成之損害為最少？茲論述如下：
  (一)按民法第787 條所定之通行權，係為促進袋地之利用，而令
    周圍地所有人負容忍通行之義務，為對周圍地所有權所加之
    限制。故其通行範圍應以使土地（袋地）得為「通常使用」
    為已足，不得因通行權人個人特殊用途或道路是否整齊美觀
    之市容考量，而損及周圍地所有人之利益（最高法院92年度
    台上字第1399號判決參照）。土地所有人之必要通行權乃為
    因應社會生活，而使周圍地所有權所受之限制，有無必要，
    應就土地使用之社會環境及生活情勢之變化等加以斟酌，綜
    合而為判斷。若僅為求與公路有最近之聯絡或通行之方便者
    ，均非土地通常使用所必要。又土地如為都市計畫之建築用
    地，即須將其建築法規之需要列入考量，例如依建築技術規
    則設計施工編第2 條規定，建築基地應與建築線連接，其連
    接部分之最小長度應在2 公尺以上，基地內私設通路之寬度
    ，其長度未滿10公尺者為2 公尺，長度在10公尺以上未滿20
    公尺者為3 公尺，長度大於20公尺者為5 公尺。若准許通行
    之土地，不足敷建築法規之基本需求，自不能謂已使其為通
    常之使用。
  (二)查被上訴人所有35地號土地上，有老舊之平房，坐北朝南，
    房屋之正門位於南邊，被上訴人如通行系爭土地如原判決附
    圖所示編號1 部分面積8 平方公尺，固極為便利，惟上訴人
    所有系爭土地與37地號土地相毗鄰，其地上之平房已甚為老
    舊，有照片及本院勘驗筆錄可憑，系爭土地及37地號土地上
    之老舊平房遲早必然拆除重建，被上訴人如通行上開編號1
    部分之土地，將使上訴人所有系爭土地及37地號土地無法合
    併使用，與被上訴人通行系爭土地最北邊部分相較，上訴人
    顯然因此而蒙受較大之損害。又被上訴人如通行系爭土地如
    本件附圖方案(一)所示A 部分面積12平方公尺，其長度未滿10
    公尺，寬度2 公尺，已符合建築法規之要求，並可避免上訴
    人之土地無法合併使用之結果，且被上訴人在35地號土地上
    之平房留有後門，非不得由此出入，將來房屋改建或重建更
    可為適當之調整，則被上訴人自應擇此上訴人損害最少之處
    所以為通行，方屬正當。至被上訴人另主張通行系爭土地如
    本件附圖方案(二)所示B 部分面積15平方公尺，然此不過係將
    上開A 部分之寬度擴張為2.5 公尺，以便被上訴人得駕駛小
    客車或小貨車進出而已（見本院卷第78頁被上訴人辯論意旨
    狀之記載），姑不論被上訴人在原審主張之通行位置其寬度
    同為2 公尺，顯然並未考慮供小客車或小貨車進出，即使被
    上訴人確需通行小客車或小貨車，亦已超出通常使用之範圍
    ，而難謂為必要。被上訴人此一主張，要無可採。
  (三)按土地所有人取得必要通行權，或得開設道路時，通行地所
    有人或其他占有人均有容忍之義務，倘予以阻止或為其他之
    妨害，通行權人自得請求予以禁止或排除。又因土地必要通
    行權性質上並非獨立之權利，僅係該土地所有權內容之擴張
    ，其請求權基礎應係民法第767 條之物上請求權（參見謝在
    全著民法物權論上冊（修訂三版）第323 頁）。準此，被上
    訴人所追加備位之訴部分，依民法第767 條之規定，請求上
    訴人將系爭土地如本件附圖方案(一)所示A 部分面積12平方公
    尺上之磚造平房拆除，並容忍其通行，於法洵屬有據。至被
    上訴人另依民法第184 條第1 項前段為此請求，核屬重疊的
    訴之合併，毋庸再加審究。
六、綜上所述，本件被上訴人先位之訴部分，請求確認其就系爭
    土地如原判決附圖編號1 所示面積8 平方公尺之土地有通行
    權存在，非有理由，應予駁回。原審就此為被上訴人勝訴之
    判決，容有未洽，上訴人上訴意旨指摘原判決不當，求予廢
    棄改判，為有理由，爰由本院予以廢棄改判如主文第2 項所
    示。至被上訴人所追加備位之訴部分，請求確認其就系爭土
    地如本件附圖方案(二)所示B 部分面積15平方公尺有通行權存
    在，並請求上訴人拆除該部分土地上之磚造平房，容忍其通
    行，於如主文第3 、4 項所示範圍內，為有理由，應予准許
    。逾此範圍，非有理由，應予駁回。
七、據上論結，本件上訴為有理由，追加之訴為一部有理由，一
    部無理由，依民事訴訟法第436 條之1 第3 項、第450 條、
    第79條，判決如主文。
中　　華　　民　　國　　94　　年　　10　　月　　5 　　日
                  民事第二庭    審判長法　官　阮世賢
                                      法　官　林孟和
                                      法　官　春生
以上為正本，係照原本作成。
本判決不得上訴。
      　　　　　　　　　　　　　　　　書記官  洪榮華
中　　華　　民　　國　　94　　年　　10　　月　　5 　　日
